【裁判字號】    89,訴,1123
【裁判日期】    891227
【裁判案由】    偽造文書等
【裁判全文】
臺灣臺北地方法院刑事判決                        八十九年度訴字第一一二三號
    公  訴  人  臺灣臺北地方法院檢察署檢察官
    被      告  戊○○
    選任辯護人  吳宜財律師
右列被告因偽造文書等案件，經檢察官提起公訴（八十九年度偵字第一四三六一號）
，本院判決如左：
    主  文
戊○○行使變造公文書，足以生損害於他人，處有期徒刑壹年貳月。又連續意圖為自
己不法之所有，以詐術使人將本人之物交付，處有期徒刑壹年陸月。又為他人處理事
務意圖損害本人之利益，而為違背其任務之行為，致生損害於本人之利益，處有期徒
刑肆月。應執行有期徒刑貳年拾月。
    事  實
一、戊○○原係丙○○○實業有限公司（下稱信源公司）業務員，其於（一）民國八
    十七年七月間，因太平洋建設股份有限公司（下稱太平洋公司）、得盛營造股份
    有限公司（下稱得盛公司）共同承攬國工局中二高速公路新建工程之下游承包商
    宏成裕實業有限公司（下稱宏成裕公司）向信源公司購買ＰＶＣ塑膠管料等工程
    材料，並委請信源公司將該塑膠管料送經濟部商品檢驗局辦理檢驗，戊○○竟意
    圖為自己不法之所有，將其在業務上為信源公司代收宏成裕公司負責人甲○○支
    付之ＰＶＣ塑膠管料之工程檢驗費新台幣（下同）二萬八千元，侵占入己，因遲
    未將該塑膠管料送驗，俟甲○○催交檢驗證明，戊○○為掩飾不法，乃將過往之
    「經濟部商品檢驗局委託試驗報告」公文書影印後，將影本上「委託者」欄變造
    為得盛營造股份有限公司，「日期」欄變造為八十七年七月間，並將「試驗項目
    」欄之尺寸大小加以變造後傳真與甲○○予以行使，嗣甲○○發覺有異，通知信
    源公司，經信源公司查證後始悉上情，並派員將該委託試驗報告傳真及變造之影
    本均予銷燬。（二）自八十五年五月間起八十九年一月間止，基於概括之犯意，
    連續以如附表所示之時間、方法於業務上製作不實之「出貨確認單」，持以向信
    源公司行使，使該公司陷於錯誤，而詐領ＰＶＣ塑膠管料，再將管料載運至桃園
    縣八德市廢料回收廠以一公斤新台幣（下同）四元之低價販售（市價約二、三十
    元），得利約六、七十萬元，致信源公司損失達五百四十餘萬元。（三）信源公
    司委由萬海航運股份有限公司（下稱萬海航運公司）報關之貨號分別為ＦＢＬＵ
    0000000號、ＷＨＬＵ0000000號之二只貨櫃，業於八十八年七月
    二十一日靠港，信源公司在該貨物交付客戶前，為節省倉儲費用，乃指派戊○○
    向萬海公司洽談延展置櫃事宜，戊○○疏未詳查萬海公司所訂一般免收倉租之期
    限僅為七日，倘辦理延展至多為二十八日之規定，迨信源公司於同年九月間欲領
    貨時，萬海公司通知須支付滯櫃費，信源公司復指示戊○○處理，戊○○於確知
    萬海公司上揭規定後，竟為免受責，基於損害信源公司之意圖，諉稱已與萬海公
    司協商完畢，使信源公司誤信無庸支付滯櫃費，信源公司遂囑戊○○將貨物領出
    並與客戶連繫交貨，詎戊○○為掩飾犯行，誆稱已將貨物及其製作之統一發票交
    付客戶，客戶即將付款等語。嗣萬海公司通知信源公司領貨並支付滯櫃費，始悉
    上情，並致信源公司因此額外負擔計三十餘萬元之滯櫃費損失。
二、案經信源公司告訴台灣台北地方法院檢察署檢察官偵查起訴。
    理  由
一、訊據被告戊○○就右揭事實（二）部分，就其出具不實之「出貨確認單」並以如
    附表所示方式詐得ＰＶＣ塑膠管料賤售之事實不爭執，核與告訴人之指述相符，
    並有如附表所示之出貨確認單、送貨單、出貨單、合約書、試驗報告等證物在卷
    可稽；又被告就右揭事實（三）部分，就為免受責而謊稱與萬海公司協商完畢，
    並偽稱與客戶連繫洽談交貨事宜，均供認不諱，核與證人丁○○即萬海公司職員
    、乙○○即信源公司經理之證述相符（參八十九年五月三十一日偵訊筆錄、本院
    八十九年十一月一日訊問筆錄），信源公司所受損害金額之估算，則有工程詳細
    價目表附於如附表所示之工程合約書在卷可憑；至就右揭事實（一）部分，被告
    坦承收受甲○○給付之檢驗費二萬八千元，嗣將「經濟部商品檢驗局委託試驗報
    告」影印後，變更其上之委託者、日期、試驗項目內容並傳真予甲○○等情，核
    與證人甲○○、乙○○之證述相符，並有八十七年七月十五日被告書立之切結書
    一紙在卷可參，惟其否認有侵占二萬八千元情事，辯稱：伊當時適逢出國，打算
    回國後再報驗，並無侵占意圖云云。惟查，被告於偵訊時，即對右揭事實一之變
    造、侵占之事實沒有意見，自始並未就無侵占故意乙節爭執（參八十九年五月二
    十二日偵訊筆錄）；又被告乃以信源公司業務員身分，為信源公司代收甲○○交
    付之工程檢驗費二萬八千元，自係基於業務上而持有之物；復據乙○○於本院證
    述內容可知，被告自收受該費用後，迭經催交，迄變造上開委詢試驗報告內容傳
    真予甲○○為止，均未將該筆工程檢驗費報繳公司，嗣甲○○發覺有異，並通知
    信源公司查悉後，因被告未能返還該筆款項，迨被告書立切結書後，始由公司逕
    自被告薪資中扣除之情形以觀，被告侵占該工程檢驗費之事證俱在，其於嗣後翻
    異之詞，殊不足採。
二、核被告所為，係犯刑法第三百三十六條第二項業務侵占罪、第二百十六條、第二
    百十一條行使變造公文書罪、第二百十六條、第二百十五條行使業務登載不實文
    書罪、第三百三十九條第一項詐欺取財罪、第三百四十二條第一項背信罪。又被
    告更改經濟部商品檢驗局所出具之委託試驗報告之影本其上委託者、日期、試驗
    項目部分，乃變造公務員依職務上制作之公文書；至「出貨確認單」為被告職務
    上有權製作之文書，有證人乙○○證詞可徵（參本院八十九年十一月一日訊問筆
    錄），是被告就該業務上文書為不實之製作，所犯者乃業務上登載不實之罪，公
    訴意旨認應均以偽造私文書罪處斷，容有未洽，惟本院認定上揭事實與公訴人起
    訴者並無歧異，起訴法條應予變更。被告變造公文書、登載業務不實文書後持以
    行使，變造及登載不實之低度行為為行使之高度行為吸收，均不另論罪。被告先
    後多次業務登載不實、詐欺取財犯行，時間緊接，所犯構成要件相同，顯係基於
    概牯犯意為之，應依連續犯之規定論以一罪，並加重其刑。其業務侵占、行使變
    造公文書之間，及行使業務登載不實文書、詐欺取財之間，有方法結果之牽連關
    係，應分別從較重之行使變造公文書、詐欺取財罪處斷。被告所犯行使變造公文
    書、詐欺取財、背信三罪之間，犯意各別，行為互殊，應予分論併罰。爰審酌被
    告犯罪之動機、目的、手段、犯人與被害人平日之關係、犯罪所生之危險或損害
    、犯罪後之態度良好等一切情狀，判處如主文所示之刑，以示懲儆。另變造之「
    經濟部商品檢驗局委託試驗報告」影本及傳真，業經信源公司銷毀，有證人乙○○之證詞可稽（參本院八十九年十一月一日訊問筆錄），又變造如附表所示之「
    出貨確認單」其上有信源公司主管批示章，非屬被告所有，爰均不併宣告沒收，
    附此敘明。
三、公訴意旨另就右揭犯罪事實一、（三）部分，認被告偽造信源公司之統一發票以
    取信於信源公司，涉有偽造私文書罪嫌云云。惟按犯罪事實應依證據認定之，無
    證據不得推定其犯罪事實。又不能證明被告犯罪者，應諭知無罪之判決，刑事訴
    訟法第一百五十四條、第三百零一條第一項分別定有明文。經查，信源公司業務
    人員與客戶洽商交貨事宜時，得製作統一發票據以請款，本案於信源公司查悉被
    告製作統一發票後，該發票尚未寄交客戶，信源公司乃逕與客戶連繫交貨並持被
    告製作之統一發票交付客戶以請求貨款之情，業據證人乙○○之證述在卷。據此
    ，被告既受信源公司指示處理與客戶洽談交貨事宜，是被告即非無權製作統一發
    票，且該統一發票業據信源公司持以請款，足徵其內容並無不實之記載，即與偽
    造私文書罪之構成要件不符，自難以該罪相繩，揆諸首揭說明，依法應諭知無罪
    之判決，惟公訴人以此部分與前揭背信罪部分有裁判上一罪之關係，爰不另為無
    罪之諭知。
據上論斷，應依刑事訴訟法第二百九十九條第一項前段、第三百條、刑法第五十六條
、第二百十六條、第二百十一條、第三百三十六條第二項、第三百三十九條第一項、
第二百十六條、第二百十五條、第三百四十二條第一項、第五十五條、第五十一條第
五款，罰金罰鍰提高標準條例第一條前段，判決如主文。
中    華    民    國      八十九        年    十二      月    二十七    日
                                      臺灣臺北地方法院刑事第一庭
                                          法  官  李  莉  苓
右正本證明與原本無異。
如不服本判決，應於判決送達後十日內，向本院提出上訴狀。
                                          書記官  陳  惠  娟
中    華    民    國     八十九         年    十二      月   二十七     日
附表：
┌──┬────┬───────┬───────┬─────┬─────┐
│編號│犯罪時間│犯  罪  方  法│合約廠商及工程│詐領貨物之│  證  物  │
│    │        │              │名稱          │品名及數量│          │
├──┼────┼───────┼───────┼─────┼─────┤
│一  │８９年１│              │長鴻營造股份有│Ｂ-１５０-│出貨確認單│
│    │月１３日│              │限公司「東西向│７ＭＰＶＣ│二張、合約│
│    │及同年１│              │快速公路台西古│塑膠硬質管│書影本一份│
│    │月２０日│              │坑線Ｅ５０６標│共４００支│          │
│    │        │              │土庫大埤段」工│（共２８０│          │
│    │        │              │程            │０Ｍ）    │          │
├──┼────┤              ├───────┼─────┼─────┤
│二  │８８年５│            │長鴻營造股份有│Ｂ-２００-│出貨確認單│
│    │月２８日│              │限公司「二高後│６ＭＰＶＣ│四張、合約│
│    │、同年６│              │續計畫雲林嘉義│塑膠硬質管│書影本一份│
│    │月３日、│              │段Ｃ３４３Ｂ標│共２１１支│及試驗報告│
│    │６月１１│偽造出貨確認單│林內斗六段及斗│（共１４７│一份。    │
│    │日及７月│，使告訴人陷於│六交流道」工程│７Ｍ）    │          │
│    │１日    │錯誤而詐領貨物│              │          │          │
│    │        │。            │              │Ｂ-１５０-│          │
│    │        │              │              │７ＭＰＶＣ│          │
│    │        │              │              │塑膠硬質管│          │
│    │        │              │              │共４００支│          │
│    │        │              │              │（共２８０│          │
│    │        │              │              │０Ｍ）    │          │
├──┼────┤              ├───────┼─────┼─────┤
│三  │８８年１│              │大藍營造有限公│Ｂ-２００-│出貨確認單│
│    │２月１０│              │司            │６ＭＰＶＣ│一張、出貨│
│    │日      │              │              │塑膠硬質管│單一張及材│
│    │        │              │              │９９支（共│料買賣合約│
│    │        │              │              │５９４Ｍ）│書影本一份│
│    │        │              │              │          │          │
├──┼────┤              ├───────┼─────┼─────┤
│四  │８８年８│              │南莊營造股份有│Ｂ-１５０-│出貨確認單│
│    │月２日、│              │限公司「第二高│７ＭＰＶＣ│三張、合約│
│    │同年８月│              │速公路後續計劃│塑膠硬質管│書影本一份│
│    │２７日及│              │西湖大甲段第Ｃ│共５６５支│及試驗報告│
│    │９月１５│              │３１０標西湖溪│（共３９５│影本一份  │
│    │日      │              │橋」工程      │５Ｍ）    │          │
├──┼────┤              ├───────┼─────┼─────┤
│五  │８８年１│              │鈺通營造有限公│六英吋ＰＶ│出貨確認單│
│    │０月２８│              │司「嘉義Ｅ５０│Ｃ塑膠硬質│一張及統一│
│    │日及同年│              │９標」工程    │管二百支  │發票一張  │
│    │１１月１│              │              │          │          │
│    │日      │              │              │          │          │
├──┼────┼───────┼───────┼─────┼─────┤
│六  │８８年６│              │南莊營造股份有│Ｂ-１５０-│出貨確認單│
│    │月２０日│              │限公司「二高後│７ＭＰＶＣ│三張、送貨│
│    │、同年７│              │續計畫南投路段│塑膠硬質管│單一張及合│
│    │月１１日│              │第Ｃ３３９標濁│共６００支│約書影本一│
│    │及９月７│偽造出貨確認單│水溪河川橋」工│（４２００│          │
│    │日      │及送貨單，使告│程            │Ｍ）      │          │
├──┼────┤訴人陷於錯誤而├───────┼─────┼─────┤
│七  │８８年７│詐領貨物。    │南莊營造股份有│Ｂ-１５０-│出貨確認單│
│    │月１６日│              │限公司「二高後│７ＭＰＶＣ│二張、送貨│
│    │、同年７│              │續計畫南投路段│塑膠硬質管│單一張、合│
│    │月１７日│              │第Ｃ３４２標清│共４００支│約書影本一│
│    │及９月９│              │水溪河川橋」工│（共２８０│份及試驗報│
│    │日      │              │程            │０Ｍ）    │告一份    │
├──┼────┼───────┼───────┼─────┼─────┤
│八  │８９年１│              │南莊營造股份有│Ｂ-１５０-│出貨確認單│
│    │月３日  │              │限公司「二高後│７ＭＰＶＣ│一張及合約│
│    │        │              │續計畫台中環線│塑膠硬質管│書影本一份│
│    │        │              │第Ｃ３２４標豐│２００支（│          │
│    │        │偽造出貨確認單│原路段」工程  │共１４００│          │
│    │        │，使告訴人陷於│              │Ｍ）      │          │
├──┼────┤錯誤而詐領貨物├───────┼─────┼─────┤
│九  │８８年９│。            │九泰營造工程股│Ｂ-１５０-│出貨確認單│
│    │月１７日│              │份有限公司「東│７ＭＰＶＣ│一張及合約│
│    │        │              │西向快速公路漢│塑膠硬質管│書影本一份│
│    │        │              │寶草屯線第Ｅ４│２００支（│          │
│    │        │              │０５標高架橋排│共１４００│          │
│    │        │              │水」工程      │Ｍ）      │          │
└──┴────┴───────┴───────┴─────┴─────┘
附錄本案論罪科刑法條全文
刑法第二百十一條
偽造、變造公文書，足以生損害於公眾或他人者，處一年以上七年以下有期徒刑。
刑法第二百十五條
從事業務之人，明知為不實之事項，而登載於其業務上作成之文書，足以生損害於公
眾或他人者，處三年以下有期徒刑、拘役或五百元以下罰金。
刑法第二百十六條
行使第二百十條至第二百十五條之文書者，依偽造、變造文書或登載不實事項或使登
載不實事項之規定處斷。
刑法第三百三十六條
對於公務上或因公益所持有之物，犯前條第一項之罪者，處一年以上七年以下有期徒
刑，得併科五千元以下罰金。
對於業務上所持有之物，犯前條第一項之罪者，處六月以上五年以下有期徒刑，得併
科三千元以下罰金。
前二項之未遂犯罰之。
刑法第三百三十九條
意圖為自己或第三人不法之所有，以詐術使人將本人或第三人之物交付者，處五年以
下有期徒刑、拘役或科或併科一千元以下罰金。
以前項方法得財產上不法之利益或使第三人得之者亦同。
前二項之未遂犯罰之。
刑法第三百四十二條
為他人處理事務，意圖為自己或第三人不法之利益或損害本人之利益，而為違背其任
務之行為，致生損害於本人之財產或其他利益者，處五年以下有期徒刑、拘役或科或
併科一千元以下罰金。
前項之未遂犯，罰之。


司法院資訊處製作；財團法人民間司法改革基金會備份。
